---
title: "PREDICCIÓN DE LA RADIACIÓN SOLAR"
author: "ZERMO DOPICO, PATRICIO ALAN"
date: "Marzo/Abril 2021"
output:
  pdf_document: default
  html_document:
    df_print: paged
  html_notebook: default
---

## INTRODUCCIÓN
La Oficina de Eficiencia Energética y Energias Renovables de los Estados Unidos de Norteamérica (s.f.) explica que radiación solar es un término general para definir el conjunto de radiaciones electromagnéticas emitidas por el sol. 

Estas radiaciones pueden ser capturadas y convertidas en diversas formas de energias aprovechables para el ser humano tales como calor y electricidad.

La radiación solar, la cual es medida en watts por metro cuadrado (*w/m^2^*), llega a todo el Planeta Tierra al menos en un momento del año, pero su cantidad podrá variar según diversos factores: hora del día, ubicación geográfica, temperatura ambiente, humedad, dirección del viento, entre otros.

Si pudiera saberse de antemano la cantidad de radiación solar que se podría capturar, su aprovechamiento por el ser humano sería mas fructifero, destinando sus inversiones a ubicaciones geográficas que por sus condiciones climatológias obtengan una mayor cantidad de irradiación.

Es por ello que el presente trabajo tiene como objetivo principal la predicción de la radiación solar.

A su vez los objetivos específicos a traves de los cuales se busca llegar a cumplimentar el principal son: explicar en detalle la construcción de un modelo de regresión lineal en lenguaje R utilizando como predictores variables climatológicas.


## CARGA DE LIBRERIAS
El primer proceso que debe llevarse a cabo antes de comenzar la construcción del modelo es la carga de las librerías que se detallan a continuación.

```{r, message=FALSE}
library(readr)
library(dplyr)
library(corrplot)
library(ggplot2)
library(rms)
library(caret)
```

## CREACIÓN DEL DATAFRAME
Debido a que los datos obtenidos del dataset: [Solar Radiation - Kaggle.com](https://www.kaggle.com/dronio/SolarEnergy) se encuentran en un archivo .csv (**SolarPrediction.csv**) con la función `read.csv` se crea un dataframe dentro de R a partir de el mencionado archivo, el cual se denomina **radiacion**
Esto será necesario para que las posteriores funciones que se utilicen obtengan los datos directamente desde este dataframe.

```{r}
radiacion <- read.csv("SolarPrediction.csv")
```

## ANALIZANDO LOS DATOS
Utilizando la función `str` se podrán observar la información de cada variable que compone el dataframe: si es numérica o categórica como así también las primeras filas que las componen.

```{r}
str(radiacion)
```
A su vez con la función `summary` se obtienen dentro de las variables numéricas datos sobre mínimos, máximos, media, entre otros.

```{r}
summary(radiacion)
```

## CREACIÓN DE UN GRÁFICO DE CORRELACIONES ENTRE PREDICTORES
Con la función `select_if(radiacion, is.numeric)` se crea un nuevo dataframe a partir de **radiacion** denominado: **numradiacion**: el cual solo contendra solamente las variables numéricas del primero.

A su vez con `select(numradiacion, -UNIXTime)` se suprime la variable **UNIXTime** la cual contiene los datos de los segundos que han pasado desde el 01/01/1970 hasta la fecha de la medición, debido a que no será de utilidad para la correlación entre variables.

Utilizando la función `cor(numradiacion)` se crea la matriz *cm* en base a ese data frame y finalmente con ´corrplot(cm)´se crea el gráfico que contiene correlación entre las variables.

Finalmente y a modo estetico, se utilizan las funciones `colnames(cm)` y `rownames(cm)` se reemplaza el nombre de la variable incluido en el .csv por las etiquetas asignadas donde consta el nombre completo de la misma como así también su unidad de medida. Con `corrplot(cm, type='lower')` se logra que el gráfico no repita dos veces las correlaciones.

Teniendo en cuenta el objetivo principal del presente trabajo, esto es predecir la radiación, se encuentran diversas relaciones entre esta y el resto de los predictores ya sea de forma correlacional directa (Azul) o negativa (Rojo)

```{r}
numradiacion <- select_if(radiacion, is.numeric)
numradiacion <- select(numradiacion, -UNIXTime)
cm <- cor(numradiacion)
colnames(cm) <- c("Radiación (w/m^2)", "Temperatura (ºF)", "Presión barométrica (Hg)", "Humedad (%)", "Dirección del viento (º)" , "Velocidad del viento (m/h)")
rownames(cm) <- c("Radiación (w/m^2)", "Temperatura (ºF)", "Presión barométrica (Hg)", "Humedad (%)", "Dirección del viento (º)" , "Velocidad del viento (m/h)")
corrplot(cm, type="lower")
```

A partir de este gráfico se observa que las correlaciones directas mas significativas con la radiación son (En orden de importancia): temperatura, presión barométrica y velocidad del viento.
A su vez las correlaciones negativas encontradas: humedad y dirección del viento, son igual de significativas.

## DISTRIBUCIÓN DE LA RADIACIÓN SOLAR POR MESES
A través de la función `geom_boxplot(aes(x=Mes, y=Radiation)` utilizando la libreria `ggplot()` se crea de un diagrama de cajas.
A través de este gráfico se busca mostrar la distribución de la radiación medida (Variable **Radiation**) medida en los diferentes meses del año (Variable **Mes**), lo que dará una mayor calidad al analisis de los datos.

Para llevar a cabo este proceso debio crearse un nuevo archivo **SolarMes.csv** y asignarsele manualmente a cada fila una nueva variable categórica denominada **Mes** (Ya que no se econtraba incluida en el .csv original) en la cual se le asigno un mes del año a todas las filas que tenian una fecha dentro del mismo.

A partir de este nuevo archivo .csv se crea un dataset específico para este gráfico denominado **radiacionmes**

En este gráfico puede verse el nivel de radiación distribuido por meses, existiendo una mayor cantidad de la misma durante septiembre, octubre y noviembre y la menor en diciembre.

```{r}
radiacionmes <- read.csv("SolarMes.csv")
ggplot(radiacionmes) +
    geom_boxplot(aes(x=Mes, y=Radiation)) 
```


## MODELOS DE REGRESION LINEAL
A partir de este acápite se analizaran las relaciones entre la variable radiación (**radiation**) y los demás predictores utilizados en el presente trabajo.

Se crearan tres modelos: uno simple compuesto por las variables **Radiación y Temperatura**, y dos multiples, uno compuesto por **Radiación, Temperatura y Presión** y otro por **Radiación, Temperatura, Presión, Humedad, Dirección del viento y Velocidad del viento** (La totalidad de las variables)

### MODELO1 - REGRESIÓN LINEAL SIMPLE: RADIACIÓN EN BASE A LA TEMPERATURA
Como se ha dicho anteriormente, la relación mas fuerte entre la variable objetivo radiación y los predictores se da con la temperatura (Variable **temperature**)

A través de la función `geom_point()` se relacionan las variables **Temperatura** ubicada en el eje x y **Radiación** ubicada en el eje y, utilizando un gráfico de puntos.

Se observa claramente la correlación directa entre ambas variables, mientras aumenta la temperatura también lo hace la radiación solar.

```{r}
ggplot(radiacion) +
    geom_point(aes(x=Temperature, y=Radiation), color="steel blue") +
 ggtitle("CORRELACIÓN ENTRE RADIACIÓN SOLAR Y TEMPERATURA") +
  xlab("Temperatura (ºF)") +
ylab("Radiación solar (w/m^2)")
```

Para poder construir el modelo objetivo, en primer lugar debe dividirse el dataset creado en primera instancia **radiacion** en dos sets: uno para entrenamiento de los datos y el otro para su testeo, utilizando una medida de 80/20.

Con la función `set.seed()` se crea la base para la reproducibilidad asignandole un numero aleatorio.
Utilizando `runif()` se crea un vector de numeros aleatorios distribuidos entre 0 y 1 para dividir los datos de manera aleatoria. 

Finalmente se crean los dos dataframes buscados **dfentrenamiento** y **dftesteo** utilizando solamente las variables que interesan para el presente modelo. Como se ha dicho anteriormente con `seleccion` se busca que el primer data frame contenga un 80% de los datos y el segundo un 20%.


```{r}
set.seed(2312)
seleccion <- runif(dim(radiacion)[1])
dfentrenamiento <- select(radiacion, Radiation, Temperature)[seleccion<0.8,]
dftesteo <- select(radiacion, Radiation, Temperature)[seleccion>=0.8,]
```

Para ajustar el modelo lineal se utiliza la función `lm` donde las variables a enfrentar se separan por el caracter *~*

```{r}
Modelo1 <- lm(Radiation ~ Temperature, data=dfentrenamiento)
```

Con la función `summary()` se observar el modelo ajustado para obtener un sumario de los resultados con este ajuste.

```{r}
summary(Modelo1)
```
How to read this summary:

Entre los datos de mayor importancia del sumario están:
a) **Residuals**: brinda las estadisticas de distribución entre las diferencias de los valores predecidos y de los datos reales.
b)  **Coefficients**: contiene el valor estimado, error y estadisticas de confiabilidad. Los **Signif. codes** de cada predictor podrán ser uno, dos o tres asteriscos, los que significa que esos predictores pueden explicar correctamente la variabilidad. En cambio un punto o un espacio en blanco indican que se esta ante un predictor que devolvera resultados pobres.
En este caso se obtiene un triple asterisco lo que indica que el predictor puede explicar correctamente la variabilidad.
c) **Residual standard error**: en este caso no dirá demasiado, ya que su utilidad esta en compararlo entre dos modelos.
d) **Multiple R-squared** (R$^2$): esta metrica explica cuanto porcentaje de variación de los datos puede ser explicado por este modelo.
Es un número entre 0 y 1, donde 0 no explica ninguna variación y 1 explica el 100% de la variación de la variable objetivo.
En este caso se obtiene un 0.5394
e) **F-test**: con este resultado se testea el ajuste en general del modelo. Comprobara si al menos un predictor o conjunto de ellos tiene un poder de explicación significativo. Si el *p-value* es menor que 0.05 la hipotesis de un R$^2$ de cero es rechazada.

Con la función `plot()` se pueden obtener gráficos del modelo ajustado.

```{r}
plot(Modelo1)
```

El primer gráfico exhibe los residuales contra los valores ajustados. En este caso la línea roja debería estar cerca de la linea 0 de residuales.

El segundo muestra si la distribución de los residuales es similar a un Gaussiano. Deberá controlarse si los puntos estan mayormente cercanos a la diagonal (Aunque alguna desviación en los extremos izquierdo y derecho es aceptable)

El tercer gráfico no es explicado para este trabajo.

El último muestra el apalancamiento de los puntos. Debido a que los modelos de regresión lineal pueden ser fuertemente influenciados por outliers (Valores atípicos), los cuales pueden alejar la linea de regresión de la distribución principal de puntos. 
Los outliers son puntos con altos niveles de apalancamiento, por ello este gráfico es una forma de comprobar si existen outliers que estan sesgando el modelo.
Si la linea roja eta cerca de la línea punteada horizontal cerca del valor 0 de los residuales estandarizados, el modelo funcionara correctamente.


Con la función `predict()` se pasarán los valores del modelo ajustado y los datos del dataframe **dfentrenamiento** para poder generar las predicciones en **predRadiation**

```{r}
predRadiation <- predict(Modelo1, newdata=dfentrenamiento)
```

Posteriormente las predicciones se agregan a una nueva columna dentro del dataset **dfentrenamiento** con la función `cbind()`

```{r}
dfentrenamiento <- cbind(dfentrenamiento, predRadiation)
```

Una vez hecho esto, se pueden gráficar los datos y el modelo:

```{r}
ggplot(dfentrenamiento) +
  geom_point(aes(x=Temperature, y=Radiation), color="steel blue") +
  geom_line(aes(x=Temperature, y=predRadiation), color="firebrick", size=2) + 
  ggtitle("CORRELACIÓN ENTRE RADIACIÓN SOLAR Y TEMPERATURA") +
  xlab("Temperatura (ºF)") +
ylab("Radiación solar (w/m^2")
```
Comprobar el modelo con los datos usados para entrenarlo produce una subestimación los errores reales. 
Para hacer un correcto testeo del modelo se deben comprobar los datos que nunca se han visto, esto son: los datos separados anteriormente con el proposito de testeo.
.

```{r}
dftesteo$predRadiation <- predict(Modelo1, newdata=dftesteo)
ggplot(dftesteo) +
  geom_point(aes(x=Temperature, y=Radiation), color="steel blue") +
  geom_line(aes(x=Temperature, y=predRadiation), color="firebrick" , size=2) +
  ggtitle("TESTEO DE CORRELACIÓN ENTRE RADIACIÓN SOLAR Y TEMPERATURA") +
  xlab("Temperatura (ºF)") +
ylab("Radiación solar (w/m^2")
```

Con la función `round()` es posible comprobar la diferencia porcental entre la radiación predecida y la radiación real:

```{r}
paste("Radiación total predecida:", round(sum(dftesteo$predRadiation),2), "w/m^2^")
paste("Radiación real:", round(sum(dftesteo$Radiation,2)))
paste("PDiferencia porcentual:", round((sum(dftesteo$predRadiation)-sum(dftesteo$Radiation))/sum(dftesteo$Radiation)*100, 2), "%")
```
Hay un diferencia porcentual del 1.31%, sin embargo las predicciones individuales de la radiación fluctuan un poco:

```{r}
res <- dftesteo$Radiation - dftesteo$predRadiation
res[1:10]
```
### MODELO 2 - REGRESIÓN LINEAL MULTIPLE: RADIACIÓN EN BASE A LA TEMPERATURA Y PRESIÓN BAROMÉTRICA.

Para la creación de este modelo se repiten los pasos ya explicitados en el acapite anterior a partir de la división del dataframe original en uno de entrenamiento y otro de testo en una propoción 80/20 respectivamente.
A su vez como puede observarse se agrega la variable **Pressure**

```{r}
set.seed(2312)
seleccion <- runif(dim(radiacion)[1])
dfentrenamiento2 <- select(radiacion, Radiation, Temperature, Pressure)[seleccion<0.8,]
dftesteo2 <- select(radiacion, Radiation, Temperature, Pressure)[seleccion>=0.8,]
```

Como ya se ha dicho para ajustar el modelo lineal se utiliza la función `lm` donde las variables a enfrentar se separan por el caracter *~*.
A su vez en este caso, con el **+** se suma una variable mas.

```{r}
Modelo2 <- lm(Radiation ~ Temperature + Pressure, data=dfentrenamiento2)
```

Se hace un sumario del nuevo modelo y se obtiene que la nueva variable también es evaluada con tres asteríscos lo cual es positivo. 

A su vez el R^2^ ha subido de 0.5394 a 0.5528 acercandose mas al valor objetivo 1.

```{r}
summary(Modelo2)
```
Los gráficos del nuevo modelo también se muestran saludables en base a lo ya analizado en el acapite anterior.

```{r}
plot(Modelo2)
```

Nuevamente con la función `predict()` se pasarán los valores del modelo ajustado y los datos del dataframe **dfentrenamiento2** para poder generar las predicciones en **predRadiation2**

```{r}
predRadiation2 <- predict(Modelo2, newdata=dfentrenamiento2)
```

Se agrega la columna con las predicciones al dataset.

```{r}
dfentrenamiento2 <- cbind(dfentrenamiento2, predRadiation2)
```

Finalmente se grafican el nuevos modelos enfrentandolo en un gráfico con la variable **Temperatura** y en otro con **Presión**.
Considerando que ahora las predicciones utilizan mas variables, se ha cambiado la recta por un gráfico de puntos para una correcta visualización:

```{r}
ggplot(dfentrenamiento2) +
 geom_point(aes(x=Temperature, y=Radiation), color="steel blue") +
 geom_point(aes(x=Temperature, y=predRadiation2), color="green", size=1) +
  ggtitle("CORRELACIÓN ENTRE RADIACIÓN SOLAR Y TEMPERATURA") +
  xlab("Temperatura (ºF)") +
ylab("Radiación solar (w/m^2")
```

```{r}
ggplot(dfentrenamiento2) +
 geom_point(aes(x=Pressure, y=Radiation), color ="steel blue") +
  geom_point(aes(x=Pressure, y=predRadiation2), color="green", size=1) +
  ggtitle("CORRELACIÓN ENTRE RADIACIÓN SOLAR Y PRESIÓN BAROMÉTRICA") +
  xlab("Presión barométrica (ºHg)") +
ylab("Radiación solar (w/m^2")
```
Se realizan nuevamente las comprobaciones, pero esta vez para el nuevo modelo:

```{r}
dftesteo2$predRadiation2 <- predict(Modelo2, newdata=dftesteo2)
ggplot(dftesteo2) +
  geom_point(aes(x=Temperature, y=Radiation), color="steel blue") +
  geom_point(aes(x=Temperature, y=predRadiation2), color="green", size=1) +
  ggtitle("TESTEO CORRELACIÓN ENTRE RADIACIÓN SOLAR Y TEMPERATURA") +
  xlab("Temperatura (ºF)") +
ylab("Radiación solar (w/m^2")
```

```{r}
dftesteo2$predRadiation2 <- predict(Modelo2, newdata=dftesteo2)
ggplot(dftesteo2) +
  geom_point(aes(x=Pressure, y=Radiation), color="steel blue") +
  geom_point(aes(x=Pressure, y=predRadiation2), color="green", size=1) +
  ggtitle("TESTEO CORRELACIÓN ENTRE RADIACIÓN SOLAR Y PRESIÓN BAROMÉTRICA") +
  xlab("Presión barométrica (Hg)") +
ylab("Radiación solar (w/m^2")
```

```{r}
paste("Radiación total predecida:", round(sum(dftesteo2$predRadiation2),2), "w/m^2^")
paste("Radiación real:", round(sum(dftesteo2$Radiation,2)))
paste("PDiferencia porcentual:", round((sum(dftesteo2$predRadiation2)-sum(dftesteo2$Radiation))/sum(dftesteo2$Radiation)*100, 2), "%")
```

```{r}
res <- dftesteo2$Radiation - dftesteo2$predRadiation2
res[1:10]
```

### MODELO 3 - MODELO DE REGRESION LINEAL MULTIPLE: RADIACIÓN EN BASE A TODAS LAS VARIABLES

Para este modelo se vuelven a crear nuevos dataframe de entrenamiento y testeo.
Como puede observarse con la funcion `variables_scar = c()` se seleccionan algunas variables con el objetivo de quitarlas de los nuevos dataframe **radiacion** que no serviran para el modelo: **UNIXTime**, **Data** y **Mes**

El resto de las varibles serán abarcadas por el modelo:

```{r}
set.seed(2312)
seleccion <- runif(dim(radiacion)[1])
variables_sacar = c("UNIXTime", "Data", "TimeSunRise", "TimeSunSet", "Time")
dfentrenamiento3 <- select(radiacion, -variables_sacar)[seleccion<0.8,]
dftesteo3 <- select(radiacion, -variables_sacar)[seleccion>=0.8,]
```

En este caso para ajustar el modelo se utiliza el caracter **~** seguido por un punto **.**, lo cual significa que se ajustara la radiación a todas las variables (Excepto las que se quitaron en el punto anterior)

Posteriormente se hace un sumario y se observa que todas las variables son calificados con un triple asterisco y el R^2^ ha aumentado ahora a 0.5652, por lo tanto ninguno de estos predictores será descartado.

```{r}
RadiacionModelfull <- lm(Radiation ~ ., data=dfentrenamiento3)
summary(RadiacionModelfull)
```

```{r}
plot(RadiacionModelfull)
```

Un analisis extra es calcular los VIFS del modelo a traves de la función `vif()`. Esto es utilizado para conocer como el mismo es afectado por determinados predictores.

```{r}
vif(RadiacionModelfull)
```
Analizando los VIFs, es posible observar que ninguna de las variables perjudicaría al modelo.

Se repiten los pasos ya explicados:

```{r}
predRadiation3 <- predict(RadiacionModelfull, newdata=dfentrenamiento3)
```

```{r}
dfentrenamiento3 <- cbind(dfentrenamiento3, predRadiation3)
```

Finalmente se gráfica el modelo completo:

```{r}
ggplot(dfentrenamiento3) +
 geom_point(aes(x=Temperature, y=Radiation), color="steel blue") +
 geom_point(aes(x=Temperature, y=predRadiation3), color="green", size=1) +
  ggtitle("CORRELACIÓN ENTRE RADIACIÓN SOLAR Y TEMPERATURA") +
  xlab("Temperatura (ºF)") +
ylab("Radiación solar (w/m^2")
```

```{r}
ggplot(dfentrenamiento3) +
 geom_point(aes(x=Pressure, y=Radiation), color="steel blue") +
 geom_point(aes(x=Pressure, y=predRadiation3), color="green", size=1) +
  ggtitle("CORRELACIÓN ENTRE RADIACIÓN SOLAR Y PRESIÓN BAROMÉTRICA") +
  xlab("Presión barométrica (Hg)") +
ylab("Radiación solar (w/m^2")
```

```{r}
ggplot(dfentrenamiento3) +
 geom_point(aes(x=Humidity, y=Radiation), color="steel blue") +
 geom_point(aes(x=Humidity, y=predRadiation3), color="green", size=1) +
  ggtitle("CORRELACIÓN ENTRE RADIACIÓN SOLAR Y HUMEDAD") +
  xlab("Humedad (%)") +
ylab("Radiación solar (w/m^2")
```

```{r}
ggplot(dfentrenamiento3) +
 geom_point(aes(x=Speed, y=Radiation), color="steel blue") +
 geom_point(aes(x=Speed, y=predRadiation3), color="green", size=1) +
  ggtitle("CORRELACIÓN ENTRE RADIACIÓN SOLAR Y VELOCIDAD DEL VIENTO") +
  xlab("Velocidad del viento (m/h)") +
ylab("Radiación solar (w/m^2")
```

```{r}
ggplot(dfentrenamiento3) +
 geom_point(aes(x=WindDirection.Degrees., y=Radiation), color="steel blue") +
 geom_point(aes(x=WindDirection.Degrees., y=predRadiation3), color="green", size=1) +
  ggtitle("CORRELACIÓN ENTRE RADIACIÓN SOLAR Y DIRECCIÓN DEL VIENTO") +
  xlab("Dirección del viento (º)") +
ylab("Radiación solar (w/m^2")
```
Se realizan las comprobaciones:

```{r}
dftesteo3$predRadiation3 <- predict(RadiacionModelfull, newdata=dftesteo3)
ggplot(dftesteo3) +
 geom_point(aes(x=Temperature, y=Radiation), color="steel blue") +
 geom_point(aes(x=Temperature, y=predRadiation3), color="green", size=1) +
  ggtitle("TESTEO CORRELACIÓN ENTRE RADIACIÓN SOLAR Y TEMPERATURA") +
  xlab("Temperatura (ºF)") +
ylab("Radiación solar (w/m^2")
```


```{r}
dftesteo3$predRadiation3 <- predict(RadiacionModelfull, newdata=dftesteo3)
ggplot(dftesteo3) +
 geom_point(aes(x=Pressure, y=Radiation), color="steel blue") +
 geom_point(aes(x=Pressure, y=predRadiation3), color="green", size=1) +
  ggtitle("TESTEO CORRELACIÓN ENTRE RADIACIÓN SOLAR Y PRESIÓN BAROMÉTRICA") +
  xlab("Presión barométrica (Hg)") +
ylab("Radiación solar (w/m^2")
```

```{r}
dftesteo3$predRadiation3 <- predict(RadiacionModelfull, newdata=dftesteo3)
ggplot(dftesteo3) +
 geom_point(aes(x=Humidity, y=Radiation), color="steel blue") +
 geom_point(aes(x=Humidity, y=predRadiation3), color="green", size=1) +
  ggtitle("TESTEO CORRELACIÓN ENTRE RADIACIÓN SOLAR Y HUMEDAD") +
  xlab("Humedad (%)") +
ylab("Radiación solar (w/m^2")
```

```{r}
dftesteo3$predRadiation3 <- predict(RadiacionModelfull, newdata=dftesteo3)
ggplot(dftesteo3) +
 geom_point(aes(x=Speed, y=Radiation), color="steel blue") +
 geom_point(aes(x=Speed, y=predRadiation3), color="green", size=1) +
  ggtitle("TESTEO CORRELACIÓN ENTRE RADIACIÓN SOLAR Y VELOCIDAD DEL VIENTO") +
  xlab("Velocidad del viento (m/h)") +
ylab("Radiación solar (w/m^2")
```

```{r}
dftesteo3$predRadiation3 <- predict(RadiacionModelfull, newdata=dftesteo3)
ggplot(dftesteo3) +
 geom_point(aes(x=WindDirection.Degrees., y=Radiation), color="steel blue") +
 geom_point(aes(x=WindDirection.Degrees., y=predRadiation3), color="green", size=1) +
  ggtitle("TESTEO CORRELACIÓN ENTRE RADIACIÓN SOLAR Y DIRECCIÓN DEL VIENTO") +
  xlab("Dirección del viento (º)") +
ylab("Radiación solar (w/m^2")
```
```{r}
paste("Radiación total predecida:", round(sum(dftesteo3$predRadiation3),2), "w/m^2^")
paste("Radiación real:", round(sum(dftesteo3$Radiation,2)))
paste("PDiferencia porcentual:", round((sum(dftesteo3$predRadiation3)-sum(dftesteo3$Radiation))/sum(dftesteo3$Radiation)*100, 2), "%")
```

```{r}
res <- dftesteo3$Radiation - dftesteo3$predRadiation3
res[1:10]
```

## BIBLIOGRAFIA

Office of Energy Efficiency and Renewable Energies of United States of America.(s.f.) *Solar Radiation Basics* Department of Energy. https://www.energy.gov/eere/solar/solar-radiation-basics